臺灣臺中地方法院民事判決　100年度訴字第494號
原　　　告　戊○○
　　　　　　　　　　　　樓之1.
　　　　　　丙○○
　　　　　　　　　　　　之14.
　　　　　　乙○○
上　一　人
訴訟代理人　陳佩吟律師
被　　　告　己○○服裝有限公司(統一編號：00000000)
　　　　　　　　　　　　樓
法定代理人　甲○○
被　　　告　己○○服裝有限公司(統一編號：00000000)
法定代理人　丁○○
　　　　　　甲○○
當事人間確認股東關係不存在事件，本院於民國100年3月23日言
詞辯論終結，判決如下：
    主    文
原告之訴駁回。
訴訟費用由原告負擔。
    事實及理由
壹、程序方面
一、按公司法第25條規定：「解散之公司，於清算範圍內，視為
    尚未解散。」故公司解散後，應進行清算程序，在清算完結
    前，法人之人格於清算範圍內，仍然存續，必須待清算完結
    後，公司之人格始得歸於消滅，不因清算人怠於進行清算而
    異。經查，被告己○○服裝有限公司（統一編號：00000000
    -下稱己○○1公司）業經經濟部於民國86年8月14日以建三
    字第086216725號函准解散公司登記；被告己○○服裝有限
    公司（統一編號：00000000-下稱己○○2公司）業經經濟部
    於93年8月16日以經授中字第0933257875號函准解散公司登
    記在案；有被告2家公司之案卷影本各1份附卷可稽。又被告
    2家公司於解散後並未向法院呈報清算人而進行清算，被告
    既應進行清算且清算尚未完結，其法人格自未消滅，而仍有
    當事人能力。又按有限公司之清算，以全體股東為清算人，
    但本法或章程另有規定或股東會另選清算人時，不在此限；
    清算人有數人時，得推定一人或數人代表公司，如未推定時
    ，各有對於第三人代表公司之權，而經推定代表公司之清算
    人，應向法院聲報，公司法第113條準用第79條、第85條、
    第83條第1項分別定有明文。本件被告2家公司已經解散，且
    應進行清算，而被告己○○1公司於86年8月14日選任甲○○
    （原名林蔡祝芬）為清算人，有股東同意書附卷可證，因之
    ，本件被告己○○1公司部分應以甲○○為法定代理人。另
    被告己○○2公司依公司章程規定或股東會並未選任清算人
    ，是依上開規定，被告己○○2公司之全體股東均為清算人
    ，並各有代表被告公司之權利。因之，本應以被告己○○2
    公司之全體股東即甲○○、丁○○、戊○○、乙○○、丙○○為被告己○○2公司之法定代理人。但本件係被告己○○2
    公司之股東即原告戊○○、乙○○、丙○○訴請確認與被告
    己○○2公司間股東關係不存在，則基於訴訟當事人訟爭對
    立性原則，原告自不得既身為當事人一方，一面又為被告之
    法定代理人，從而本件被告己○○2公司之法定代理人自僅
    以其餘股東即甲○○、丁○○為已足，先予敘明。
二、按確認法律關係之訴，非原告有即受確認判決之法律上利益
    者，不得提起之，民事訴訟法第247條第1項前段定有明文。
    又所謂有即受確認判決之法律上利益者，係指法律關係之存
    否在當事人間不明確，因其不明確致原告之權利或其他法律
    上之地位有不安之危險，而該不安之危險，得以確認判決予
    以除去者而言。查原告是否為被告2家公司之股東，攸關原
    告對被告2家公司是否有身為股東之權利義務關係，且原告
    主張其等並未投資被告2家公司，其等非被告2家公司之股東
    ，則原告對被告2家公司之股東權是否存在不明確，原告須
    否履行股東義務即處於不確定之狀態，其在私法上之地位即
    有受侵害之危險，而此項危險得以確認之訴予以除去，原告
    對此自有請求確認之法律上利益，其提起本件確認之訴，於
    法即無不合。
三、被告己○○1公司及被告己○○2公司之法定代理人甲○○經
    合法通知，未於言詞辯論期日到場，核無民事訴訟法第386
    條各款所列情形，爰依原告之聲請，由其一造辯論而為判決
    。
貳、實體方面：
一、原告起訴主張：
（一）原告戊○○等於99年11月間收到財政部臺灣省中區國稅局
      之通知書，以被告己○○2公司欠稅，原告等為己○○2公
      司之清算人為由，要求原告等限期繳納積欠稅捐及罰鍰計
      新臺幣（下同）3,125,768元，經原告等向稅捐稽徵處查
      詢，方知原告等被列為被告己○○2公司之股東，而被告
      己○○2公司經經濟部於93年8月16日函准解散登記在案，
      依公司法第26條之1、第24條規定應進行清算，被告己○○2公司既未規定如何選任清算人，亦未召開股東會議推
      選清算人，依法應以全體股東為清算人，皆應對公司之欠
      稅連帶負責，且在查詢後始發現原告等亦為被告己○○1
      公司之股東。
（二）然原告等皆不曾投資被告2家公司，從未同意成為被告公
      司股東，亦未得任何股東紅利。經查原告等為被告2家公
      司之實際負責人丁○○、甲○○之子女，原告戊○○、乙○○、丙○○分別於67、68、70年出生，於被告己○○1
      公司84年間，被告己○○2公司於86年成立間，原告等均
      為未成年人，且與父母感情不融洽，半工半讀維持自己生
      活，僅知悉父母從事成衣買賣，但不知悉實際營運狀況，
      也不知道自己成為公司股東。原告等當時為限制行為能力
      人，法律行為應由本人為之，並獲法定代理人同意，然被
      告2家公司於84年、86年申請設立登記檢附之公司章程雖
      分別載有原告等出資額各20萬元，惟其上原告等之印文非
      原告等人所持有之印章，請求調閱原告於郵局開設帳戶之
      開戶資料為證。且原告等於84年、86年間均還在就學且工
      讀根本無高達20萬元出資額之資產可供投資公司。又原告
      等並無任何被告2家公司給付之所得紅利等資料，亦無投
      資被告2家公司之財產交易記錄，請求調閱原告等之財產
      資料可證。故原告確實不知悉也未曾投資被告2家公司，
      係因當時公司法令規定有限公司須5人以上股東方可成立
      ，而遭父母濫用名義為股東而造成，且因子女與父母感情
      不融洽故也不易知悉此事。是原告等如係被告己○○2公
      司之股東，即成為公司清算人，並有繳納公司欠款之義務
      ，且若為被告己○○1公司股東，亦有股東義務。從而，
      原告等依民事訴訟法第247條第1項前段規定，請求確認原
      告等對被告己○○1公司、己○○2公司之股東權不存在。
（三）聲明：
   1、確認原告戊○○、乙○○、丙○○對被告己○○1公司之
      股東權不存在。
   2、確認原告戊○○、乙○○、丙○○對被告己○○2公司之
      股東權不存在。
二、被告己○○2公司之法定代理人丁○○則稱：
    己○○1公司、己○○2公司卷宗內之原告法定代理人同意書
    均為伊所出具，原告3人之出資額是由伊與前妻甲○○所出
    資，於出資時並未告知原告3人等語，並同意原告3人之請求
    。
三、被告己○○1公司、己○○2公司之法定代理人甲○○未於言
    詞辯論期日到庭，於言詞辯論前亦未提出書狀作何聲明或陳
    述。
四、本院之判斷：
（一）原告主張：被告己○○1公司於84年間設立，己○○2公司
      於86年9月27日核准設立，原告等3人均經登記為上開公司
      之股東，出資額各20萬元。原告戊○○、乙○○、丙○○
      分別於67年、68年、70年出生，於84年、86年間登記為被
      告己○○1公司、己○○2公司股東時均為未成年人等情，
      業據其等提出被告2公司基本資料、經濟部公司抄錄資料
      、原告之戶籍謄本等為證，並經本院依職權調閱被告己○○1公司、己○○2公司登記卷宗資料，核屬相符，堪信為
      真實。
（二）經查：依被告己○○1公司登記資料可知，該公司之資本
      額為180萬元，其股東及出資額分別為甲○○（原名蔡林
      祝芬）60萬元、丁○○60萬元、戊○○20萬元、乙○○20
      萬元、丙○○20萬元；依被告己○○2公司登記資料可知
      ，該公司之資本額為500萬元，其股東及出資額分別為甲○○（原名蔡林祝芬）220萬元、丁○○220萬元、戊○○
      20萬元、乙○○20萬元、丙○○20萬元，上開股款均未辦
      理變更等情，有被告2家公司登記卷宗影本在卷可參。查
      原告3人於被告2家公司設立登記時均未成年，其上開出資
      資金均由其父丁○○、母甲○○所支付等情，業經丁○○
      於本院陳述在卷，上情與社會上一般家族公司股權登記之
      常情相符，堪予採信。惟原告3人上開股東權登記之資金
      來源固係出自其父、母，但其父、母將出資資金之上開股
      東權登記予原告3人，其法律關係究係如何，則待辨明（
      詳後論述）。
（三）復查原告主張上開股東權登記，係其父、母未經其等同意
      所為，其等並不知悉而自始不生效力云云，惟按父母為其
      未成年子女之法定代理人，96年5月23日修正前民法第108
      6條定有明文。而所謂未成年人，按民法第13條第1項規定
      ，自包括未滿7歲之無行能為力人及滿7歲以上未滿20歲之
      限制行為能力人在內。參照最高法院32年上字第3716號判
      決意旨「父母為其未成年子女之法定代理人，有權代理其
      子女為法律許可之法律行為。」、最高法院32年度上字第
      3716號判決意旨：「甲尚未成年，乙係甲之母，依民法第
      1086條之規定，乙即為甲之法定代理人，有代理甲為法律
      行為之權，乙以其自己及甲之義務將伊母子共有之房屋讓
      與於上訴人，自難謂尚須得甲之同意……。」，另司法院
      第5期公證實務研究會亦有決議：「父母為其未成年子女
      之法定代理人，監護人為受監護人之法定代理人，民法第
      1086條、第1098條定有明文，本題僅由限制行為能力人甲
      之法定代理人丙，代理出賣人甲與買受人乙，請求公證，
      應予准許。」。是揆諸上開說明，法定代理人有權代理未
      成年子女為法律許可之行為，無庸經過未成年子女之同意
      ，則原告之父、母依法自有代理當時未成年之原告為法律
      行為之權。
（四）再查被告2家公司為原告父丁○○、母甲○○所合資設立
      ，且原告之父丁○○分別於84年10月16日、86年9月23日
      出具同意書同意原告等3人各出資20萬元，成為己○○1公
      司、己○○2公司之股東等情，有被告2家公司股東名簿及
      同意書附於被告2家公司之登記卷宗可證。原告雖主張上
      開股權登記並未經其等同意，不生效力云云。惟依上開說
      明法定代理人有權代理未成年子女為法律許可之行為；又
      代理人於代理權限內，以本人名義所為之意思表示，直接
      對本人發生效力，民法第1086條、第103條第1項分別定有
      明文。查原告既主張其等於84年、86年間尚未成年，係因
      其父、母設立被告2家公司，而將原告等列名為被告2家公
      司之股東等語，則原告當時由其法定代理人之代理而成為
      被告2家公司之股東，依上開民法第1086條及第103條第1
      項之規定，直接對原告等發生效力。
（五）雖原告主張未實際出資，且被告己○○2公司法定代理人
      丁○○稱系爭股東權均係伊夫妻所有，僅因當時公司法有
      股東人數之限制始登記於原告名下云云，但查原告父、母
      為原告等出資並將所出資之上開股東權逕行登記為當時未
      成年之女即原告取得，衡之雙方身分關係及社會一般常情
      ，顯係將該股東權贈與予原告，而上開贈與既未證明有何
      負擔行為，而係單純無償贈與，雖由原告父、母基於原告
      法定代理人身分，自己代理贈與原告，然其贈與之法律行
      為乃屬原告父、母專為履行債務，而由原告等純獲法律上
      利益，並未違反保護本人即原告之利益意旨，依民法第
      106條但書規定，自無自己代理禁止規定之適用，依法其
      贈與契約仍屬成立生效。況查，依69年5月9日修正之公司
      法第98條固規定有限公司之股東應有5人以上，21人以下
      之限制規定，惟上開規定已於90年11月12日修正為僅得由
      一人以上股東組成即可，苟被告己○○2公司法定代理人
      丁○○所稱僅係將股東權借名登記於原告名下屬實，自應
      於該條規定修正解除股東人數限制後，即應終止借名契約
      ，將被告己○○2公司該股東權移轉登記自己名下，何以
      於上開條文修正後仍登記原告名下迄未變更？且原告嗣亦
      已陸續成年，被告甲○○於97年間因經營己○○服裝公司
      涉嫌逃漏稅捐，經臺灣臺中地方法院檢察署檢察官偵查，
      原告戊○○及被告己○○2公司法定代理人丁○○均曾出
      庭作證，有訊問筆錄影本在卷可證。是本件若非贈與，於
      公司法修正後，甚至己○○服裝公司涉送逃漏稅捐之事實
      遭調查後，原告父、母或原告等人自應請求為變更登記，
      豈有於嗣後因被告己○○2公司積欠稅捐及罰鍰而經財政
      部於99年11月23日發函限制原告出境後，始出而主張借名
      登記之理？足證原告取得上開股東權登記乃係因贈與而確
      定終局取得，並非為因應股東人數限制而暫時借名取得，
      所辯係借名登記云云，乃事後脫免卸責之詞，均不足採。
五、綜上所述，本件原告於84年、86年間登記取得被告己○○1
    公司、己○○2公司股東出資，乃係由其父、母合法贈與而
    來，並依法定代理權所為有效之法律行為，直接對於原告發
    生效力，而無自始不生效力情形。從而，原告聲明求為判決
    確認原告與被告間之股東權關係不存在，尚非有據，自不能
    准許，應予駁回。
六、本件判決之基礎已臻明確，原告請求調閱原告於郵局開設帳
    戶之開戶資料及財產資料已無必要。另兩造其餘之攻擊防禦
    方法及舉證，核與判決無影響，毋庸一一論列，併此敘明。
七、結論：本件原告之訴為無理由，並依民事訴訟法第78條判決
    如主文。
中　　華　　民　　國　  100　　年　　4　　月　　18　　日
                  民事第一庭    法  官  周玉蘭
正本係照原本作成。
如對本判決上訴，須於判決送達後20日內向本院提出上訴狀。如
委任律師提起上訴者，應一併繳納上訴審裁判費。
中　　華　　民　　國　  100　　年　　4　　月　　18　　日
                                書記官  董美惠
